【裁判字號】    99,上更(一),38
【裁判日期】    991126
【裁判案由】    宣告法令章程無效等
【裁判全文】
臺灣高等法院民事判決                99年度上更(一)字第38號
上  訴  人   謝諒獲
被  上訴人   臺北律師公會
法定代理人   劉志鵬
上列當事人間請求宣告法令章程無效等事件，上訴人對於中華民
國89年5月19日臺灣士林地方法院88年度訴字第889號第一審判決
提起上訴，經最高法院發回更審，本院判決如下：
    主  文
上訴駁回。
第二審及發回前第三審訴訟費用由上訴人負擔。
    事實及理由
一、上訴人主張：(一)被上訴人就其理監事及出席中華民國全國聯
    合會之會員代表採用無記名連記法及委託票均屬違憲。伊本
    擬在被上訴人88年度會員大會之臨時動議提出討論及表決連
    記名及委託票是否合法合憲，而被上訴人「八十八年度會員
    大會程序表」原將「臨時動議」印在選舉之前，卻未經全體
    會員同意即改到選舉及開票之後，致全體會員已離席。然前
    開連記名及委託票合法與否之討論在選舉前始有作用，從而
    全體會員之「臨時動議」權遭到剝奪，該次選舉違憲。故被
    上訴人第22屆會員大會之選舉應依「無記名單記法」重新計
    票而公布當選名單，或重新依法選舉。(二)被上訴人於民國88
    年5月12日在國賓飯店二樓舉行會員大會，未公告候選人，
    致公會大多數的會員及委託人不知該選誰，只有到國賓飯店
    會場領到選票時才看到，違反會員知的權利、選舉權、言論
    自由權，及集會結社之自由。對候選人亦未給予發表其任職
    之政策及意見的機會。具有集團性之團體者早已取得「空白
    」委託書，甚至在接到伊之文件前已將空白選票交付該集團
    。另未通知全體會員，不能來者可以通訊方式投票，或寄票
    給予全體會員。是被上訴人第22屆會員大會選舉及決議均違
    憲，伊曾當場異議，並經會場主席陳傳岳同意列入記錄。(三)
    伊係61年通過全國律師高考及格、62年加入臺北律師公會。
    由於只要加入中華民國律師公會全國聯合會（下稱律師全聯
    會）並繳年費即可在全國各地執業，不必在各法院登錄或加
    入當地律師公會：亦即若加入律師全聯會後，由律師全聯會
    通知司法院即可在全國各法院、檢察署、機關及軍法單位執
    業，而不受四個地方法院登錄限制之規定，此單一作業必能
    節省全國律師、法院及各單位之時間及精力，達到真正司法
    改革之目的。而伊已加入臺北律師公會，臺灣宜蘭地方法院
    不得以伊已登錄四個地方法院而拒絕伊登錄，亦無再加入高
    雄律師公會並應繳納入會費之理，否則即為違反人民遷徙自
    由及集會結社自由，從而相關規定無效。伊因前開違憲規定
    無法在宜蘭及高雄執業。而伊之生存、工作及財產權（執業
    ），遷徙自由（不必設事務所在該轄區），集會結社之自由
    ( 包括不參加集會不結社之自由，亦包括只參加一律師公會
    ，不參加另一律師公會之自由)及其他自由權益為憲法所保
    障，前開相關法令並無憲法第23條第4項原因之一，亦無「
    必要性」，故不得對伊為限制等語。為此請求：(一)宣告被上
    訴人第22屆（於民國88年5月12日在國賓飯店2樓舉行）之會
    員大會及其所為理事及律師全聯會代表之選舉無效，並請撤
    銷該第22屆之全部決議，及第21屆理事及全聯會代表之選舉
    無效（通訊選舉），並請撤銷被上訴人於85年5月27日（第
    20屆第39次）理監事聯席會及其後之全部決議。(二)被上訴人
    應依「無記名單記法」公佈88年5月12日在國賓飯店二樓選
    舉之理事及全聯會代表當選名單，或依法（含「無記名單記
    法」及「無委託票」）重新辦理選舉。原審為上訴人全部敗
    訴之判決，上訴人不服提起上訴。
二、按82年12月31日修正公布之人民團體法第38條規定：「職業
    團體會員(會員代表)不能親自出席會員(會員代表)大會時，
    得以書面委託其他會員(會員代表)代理。但委託出席人數，
    不得超過該次會議親自出席人數之三分之一。每一會員(會
    員代表)以代理一人為限。」。而81年7月30日修正發布之人
    民團體選舉罷免辦法第1條規定：「本辦法依人民團體法第
    66條規定訂定之。」第4條規定：「人民團體以集會方式選
    舉者，其應選出名額為一名時，採用無記名單記法，二名以
    上時，以採用無記名連記法為原則。但如改用無記名限制連
    記法，須經出席會議人數三分之一以上之同意，其限制連記
    額數於圈寫時不得超過應選出名額之二分之一。」（見原審
    卷一第52頁），第9條第1項規定：「人民團體之會員（會員
    代表）因故不能出席會員（會員代表）大會參加選舉時，得
    以書面委託各該團體之其他會員（會員代表）出席，並行使
    其權利，但一人僅能受一會員（會員代表）之委託。在職業
    團體，其委託出席人數除法律另有規定外，不得超過親自出
    席人數之三分之一。會員（會員代表）如有類別之限制者，
    應委託其同一類別之會員（會員代表）出席。」。被上訴人
    88年度會員大會依前開規定辦理理監事及出席中華民國全國
    聯合會之會員代表，於法並無不合。上訴人指稱該選舉違法
    無效，自有誤會。
三、上訴人雖主張其原擬在選舉前提出無記名連記法及委託票是
    否合法合憲之臨時動議，卻因被上訴人擅改議程致未能提出
    云云。惟承前述，無記名連記法及委託出席乃人民團體法及
    人民團體選舉罷免辦法所明文規定，故該臨時動議有無提出
    ，並不影響系爭會員大會選舉投票方式之合法認定。
四、上訴人另謂被上訴人未公告候選人，未予候選人發表政見之
    機會，具有集團性之團體已取得空白委託票，且未告知全體
    會員可用通訊投票，而指稱系爭會員大會選舉及決議違法無
    效云云。惟按：
(一)人民團體法及人民團體選舉罷免辦法中均無公告候選人之相關
  規定。上訴人指稱被上訴人未公告候選人有違法情事，已嫌無
  憑。且觀諸卷附臺北律師公會文聯團及吳志揚之文宣資料（見
  原審卷一第99至101頁），均已表明渠等為候選人，抒發一己
  政見，並懇請會員支持賜票，顯見有意願為候選之人可藉由文
  宣等方式，讓公會會員知悉渠等參與競選，並積極爭取選票。
(二)又委託票乃人民團體法及人民團體選舉罷免辦法所明文允許，
  業如前述。次查，人民團體選舉罷免辦法第35條規定：「人民
  團體理事、監事之選舉，得於章程訂定採用通訊選舉，但不得
  連續辦理。前項通訊選舉辦法應提經理事會議通過報請主管機
  關核備後行之。」（見原審卷一第54頁）。而被上訴人章程第
  15 條第1項規定：「理事、監事由會員大會或以通訊投票方式
  就會員選舉之，均屬無給職，任期三年，連選得連任一次。」
  （見原審卷一第64頁），第20條第1項規定：「本會出席中華
  民國全國聯合會之會員代表由會員大會或以通訊投票方式以無
  記名連記法選派之，當選人不限於理事、監事。」（見原審卷
  一第65頁），被上訴人並已於83年11月24日訂定通訊投票選舉
  辦法（見原審卷第68頁），而前開章程及通訊投票選舉辦法均
  刊載於臺北律師公會會員手冊。上訴人指稱被上訴人採行委託
  票，未告知會員得以通訊投票，影響會員權益，容屬誤會。
五、至上訴人主張其經全國律師高考取得律師資格，其執業應不
    受登錄法院之限制乙節，查民國91年1月30日修正公布之律
    師法第7條第1項已解除原限制四個登錄區之規定，而修正為
    「律師得向各法院聲請登錄。」，惟上訴人之登錄及執業，
    與被上訴人會員大會之選舉及決議並無關聯，自不得據此請
    求宣告被上訴人選舉或決議無效或予以撤銷，亦無從聲請重
    新辦理選舉。
六、綜上，依上訴人前揭主張尚無從認被上訴人88年度（即第22
    屆）會員大會選舉及決議有何無效或得撤銷事由。此外，上
    訴人復未能提出被上訴人第21屆、第20屆第39次之會員大會
    或理監事聯席會所為選舉或決議有任何無效或得撤銷情事，
    從而其請求：(一)宣告被上訴人第22屆（於民國88年5月12日
    在國賓飯店2樓舉行）之會員大會及其所為理事及律師全聯
    會代表之選舉無效，並請撤銷該第22屆之全部決議，及第21
    屆理事及全聯會代表之選舉無效（通訊選舉），並請撤銷被
    上訴人於85年5月27日（第20屆第39次）理監事聯席會及其
    後之全部決議。(二)被上訴人應依「無記名單記法」公佈88年
    5月12日在國賓飯店二樓選舉之理事及全聯會代表當選名單
    ，或依法（含「無記名單記法」及「無委託票」）重新辦理
    選舉，顯無理由。原審為其敗訴之判決，於法並無不合。上
    訴意旨指摘原判決不當，求予廢棄改判，仍屬顯無理由，爰
    不經言詞辯論，逕以判決駁回之。
七、據上論結，本件上訴為顯無理由，依民事訴訟法第449條第1
    項、第463條、第249條第2項、第78條，判決如主文。
中    華    民    國    99    年    11    月    26    日
                  民事第二十庭
                      審判長法  官  張耀彩
                            法  官  林金吾
                            法  官  盧彥如
正本係照原本作成。
如不服本判決，應於收受送達後20日內向本院提出上訴書狀，其
未表明上訴理由者，應於提出上訴後20日內向本院補提理由書狀
（均須按他造當事人之人數附繕本）上訴時應提出委任律師或具
有律師資格之人之委任狀；委任有律師資格者，另應附具律師資
格證書及釋明委任人與受任人有民事訴訟法第466條之1第1項但
書或第2項（詳附註）所定關係之釋明文書影本。
中    華    民    國    99    年    11    月    29    日
                            書記官  鄭兆璋
附註：
民事訴訟法第466條之1（第1項、第2項）：
對於第二審判決上訴，上訴人應委任律師為訴訟代理人。但上訴
人或其他法定代理人具有律師資格者，不在此限。
上訴人之配偶、三親等內之血親、二親等內之姻親，或上訴人為
法人、中央或地方機關時，其所屬專任人員具有律師資格並經法
院認為適當者，亦得為第三審訴訟代理人。

司法院資訊處製作；財團法人民間司法改革基金會備份。
